【裁判字號】    96,重家上,7
【裁判日期】    970408
【裁判案由】    離婚等
【裁判全文】
臺灣高等法院臺中分院民事判決         96年度重家上字第7號
上  訴  人    丙○○
訴訟代理人    林瓊嘉律師
上  訴  人    丁  ○
訴訟代理人    廖本揚律師
上列當事人間請求離婚等事件，兩造對於民國 96年8月10日臺灣
臺中地方法院92年度婚字第1019號第一審判決各自提起上訴，本
院於97年3月25日言詞辯論終結，判決如下：
    主  文
原判決關於命上訴人丙○○給付上訴人丁○80萬元，及自 95年3
月31起至清償日止，按年息百分之 5計算之利息部分，及該部分
假執行之宣告，並訴訟費用（除確定部分外）之裁判均廢棄。
上開廢棄部分，上訴人丁○在第一審之訴及假執行之聲請均駁回
。
上訴人丁○之上訴及擴張之訴均駁回。
第一（除離婚之訴確定部分外）、二審訴訟費用由上訴人丁○負
擔。
    事  實
一、上訴人丙○○主張：兩造於民國（下同） 70年8月31日結婚
    ，現婚姻關係存續中，並育有二子一女。因家中世代務農，
    故亦繼承家業，務農維生，婚後生活初始尚稱正常。詎好景
    不常，上訴人丁○於10年前大家樂、六合彩盛行之時，受到
    誘惑，染上賭博惡習且沉淪其中，伊完全被蒙在鼓裡，而丁
    ○積欠賭債被逼迫時，竟私自竊取丙○○支票並盜蓋印章，
    不斷向地下錢莊借款，俟事情爆發後，累積盜開支票金額高
    達新台幣（下同）三、四千萬元，致父親信託登記於伊名下
    之財產遭錢莊業者向法院聲請假扣押。丁○為賭竟然不顧丙
    ○○及家人之生活，盜開支票向地下錢莊借款，且於丙○○
    之財產遭查封時，仍無絲毫悔悟之心，欲繼續對外借錢，兩
    造遂分居迄今已 3年餘。丁○之行為已至令人無法忍受之地
    步，且無任何夫妻情份可言，雙方因而分居，迄今已逾 3年
    ，期間互不往來，形同陌路，兩造感情業已破裂，夫妻間應
    有之互信、互諒、互愛之婚姻誠摯基礎產生動搖，無從維持
    夫妻共同生活之圓滿、安全與幸福，兩造婚姻己生破綻且無
    回復之希望，有難以繼續維持姻姻之重大事由，為此依民法
    第1152條2項規定，請求准予離婚等語。
二、上訴人丁○則以：兩造結褵20餘年，夫妻感情一向良好，直
    到家族介入，始影響彼此情感。80年代正是大家樂風行之時
    ，兩造躬逢其盛，尤其瘋狂；伊簽賭純粹是娛樂而已，每期
    簽注金額不多，且丙○○亦知情。因十賭九輸，丙○○擬向
    外借貸，因家族為當地望族，為顧全顏面，多由伊出面為之
    ，簽發支票均得丙○○指示或同意。嗣至 91年9、10月間，
    因丙○○無意償還票款，故對伊提出不實之偽造有價證券刑
    事告訴，欲藉此免除票據責任，因伊確無盜開支票之犯行，
    業經原法院 93年度訴字第736號刑事判決丁○無罪，並經本
    院94年上訴字第1320號判決駁回上訴。丙○○所提台中縣大
    里市農會支票存款往來明細是欠他人錢款，其中有家庭費用
    、投資股票，大家樂、六合彩僅偶而為之，且均經丙○○同
    意。又自91年10月15日提起刑事告訴至 92年9月間，兩造仍
    同居於台中縣大里市○○○路43號，並由伊照顧丙○○生活
    起居。但自 92年9月民事給付票款之訴繫屬後，丙○○為避
    免承辦法官及執票人起疑，遂遷居隔壁，刻意造成與伊分居
    之狀態，該分居之事實完全可歸責於丙○○。綜上，丙○○
    所指述與事實不符，訴請離婚於法不合，自無理由等語，資
    為抗辯。並反訴主張伊婚後為丙○○生育二子一女，並刻苦
    耐勞與丙○○從事農作、操持家務，謹守為人妻、母本分。
    豈料，丙○○不念夫妻相處20餘年之情誼，僅因不欲償還債
    權人票款，竟於91年10月15日對伊提起不實之偽造有價證券
    刑事告訴，目的在於主張票據偽造之絕對抗辯事由，以此對
    抗一切債權人，希冀免責。自此，伊即陷入訟爭中，整個林
    氏家族甘願犧牲伊以護家產，羅織罪名誣陷伊，訴訟程序中
    丙○○對伊極盡不實指控、污辱之能事，此種精神虐待實令
    伊身心俱疲、痛不欲生。又丙○○自 92年9月起至今無理由
    拒絕同居近 3年，應屬惡意遺棄伊在繼續狀態中。且丙○○
    所為顯係破壞夫妻共同生活，影響夫妻誠摯互信基礎甚鉅，
    不論何人處於與伊同一境況，均將喪失維持婚姻之意欲，爰
    依民法第1052條第1項第3款、第5款及同條第2項規定，請擇
    一規定判准離婚。兩造離婚後，伊得向丙○○為下列請求：
  (一)離婚損害：兩造婚姻發生破綻而離婚，乃可歸責於丙○○，
    爰依民法第1056條規定請求非財產上之損害60萬元。
  (二)離因損害：丙○○對伊提起不實之偽造有價證券刑事告訴，
    使伊名譽受損極大，精神痛苦不堪，爰依民法第184第1項、
    第195條第1項規定，請求非財產上之損害60萬元。
  (三)贍養費：伊現年55歲，尋覓工作因難，且目前患有退化性關
    節炎，生活幾近無以為繼，應認離婚後生活陷於困難。丙○
    ○現已57歲，依91年台灣省男性簡易生命表推算，其平均餘
    命為20.29年，是伊得請求丙○○給付20.29年之贍養費。而
    91年台中市平均每人每年消費支出為19萬3908元，依霍夫曼
    式扣除中間利息，丙○○應一次給付伊贍養費 273萬7205元
    。
  (四)剩餘財產分配：伊無財產，而依丙○○ 95年4月14日提出不
    動產登記資料，編號己即台中縣大里市○○段748之2地號土
    地，乃丙○○ 84年6月26日因買賣取得者，丙○○辯稱係婚
    後贈與云云，伊否認之。編號庚即台中縣大里市○○段 757
    地號土地於84年5月16日與台中縣大里市○○段756之2、759
    之15、759之16、755之14、 758地號土地合併，地號仍為台
    中縣大里市○○段 757地號土地。上揭被合併之台中縣大里
    市○○段756之2、759之15、759之16、 755之14地號土地，
    均為丙○○於婚姻關係存續中（ 80年6月30日）有償取得，
    嗣台中縣大里市○○段757地號土地於84年5月16日分割為台
    中縣大里市○○段757、757之1、757之2、757之3、 757之5
    地號土地，丙○○辯稱上揭土地為合建換地，伊否認之。又
    台中縣大里市○○段1149、1150、1151、1152建號即門牌號
    碼台中縣大里市○○○路39、41、43、45號之建物均為丙○
    ○於84年2月6日取得者，丙○○主張上揭建物係以地換屋未
    曾出資，伊否認之。另丙○○主張其積欠債權人張淑惠等28
    59萬7699元之債務，業由其父母甲○○、林陳碧雲代償云云
    ，伊否認之，而擔保本票疑臨訟製作，未能證明清償款項係
    由林陳碧雲、甲○○支出，丙○○就此仍應舉證。就此，爰
    依民法第1030條之1規定請求丙○○給付80萬元。
  (五)綜上，丙○○應給付伊之金額共計為473萬7205元。
    爰反訴請求准兩造離婚。丙○○應給付伊 473萬7205元，及
    自兩造婚姻關係消滅時起至清償日止，按年息百分之 5計算
    之利息。
三、丙○○對丁○反訴抗辯：
  (一)伊雖無法證明丁○有偽造有價證券犯行，致丁○經判決無罪
    確定，但所有借貸均係由丁○向外借得，資金流向僅丁○知
    悉，該債務確係丁○所造成，丁○空言指稱為家庭支用，但
    迄今無法舉證，尤其該借貸金額近3000萬元，並非無從查證
    ，顯然丁○無健全理財觀念，濫用家產，肇致家庭生活陷於
    危機，訴訟期間猶未用心挽回婚姻，比較雙方過失責任，丁
    ○明顯對家庭關係之破裂，責任高於伊，故丁○請求離婚顯
    屬無據。
  (二)丁○獲判無罪之刑事判決並無法解脫其惡性濫用家產之情況
    ，自不得以刑事嚴格證據法則無罪之判決等同伊有誣告行為
    ，伊之告訴於法並無不合，故丁○以刑事無罪判決等同受有
    損害，所為推論，尚嫌率斷，所為離婚損害及離因損害之請
    求空泛無據。丁○於婚姻生活有嚴重之過失，且有工作能力
    （丁○於 95年3月30日審理時自承每月收入一萬多元），並
    得提供 100萬元之假扣押擔保金，明顯非生活陷於不能，所
    為贍養費請求亦屬無據。而夫妻剩餘財產之分配，並不包括
    婚前財產、繼承或無償取得之財產，伊之資產清冊，其中不
    動產部分均為婚前財產或婚後父母贈與之財產，故該不動產
    無須列入夫妻剩餘財產分配；再者，伊因丁○濫開支票，惡
    性向外借貸，造成家庭陷於危機，向父母借款清償，合計積
    欠父母甲○○、林陳碧雲2953萬6999元，故伊所有資產扣除
    債務尚有不足，丁○自無請求剩餘財產分配之權利。
四、原審認為兩造請求離婚之本訴及反訴均有理由，判決准許。
    並就丁○反訴請求給付金錢部分，判命丙○○應給付丁○80
    萬元，及自95年3月31起至清償日止，按年息百分之5計算之
    利息，並依兩造聲請，就丁○勝訴部分，分別為准、免假執
    行之宣告，駁回丁○其餘部分之請求。丙○○就原審判准丁
    ○與伊離婚敗訴部分未聲明不服，此部分已經確定（即原判
    決第3項）；對原判決命其給付 80萬元及利息部分上訴，求
    為判決(一)原判決命丙○○給付丁○80萬元及法定遲延利息部
    分，及該部分假執行之宣告並命負擔訴訟費用之裁判均廢棄
    。(二)上開廢棄部分，丁○在第一審之訴及假執行之聲請均駁
    回。丁○除聲明駁回丙○○之上訴外，並就其敗訴部分其中
    因離婚而生非財產上損害20萬元、離因損害20萬元、贍養費
    20 萬元合計60萬元部分上訴；並就剩餘財產分配 80萬元再
    擴張請求664萬6598元，聲明(一)原判決第1項廢棄。(二)上廢棄
    部分，丙○○在第一審之訴駁回。(三)原判決關於駁回丁○下
    列第 4項之及命負擔訴訟費用之裁判均廢棄。(四)上廢棄部分
    ，丙○○應再給付丁○60萬元及自 95年3月31起至清償日止
    ，按年息百分之5計算之利息。(五)丙○○應再給付丁○664萬
    6958元及自兩造婚姻關係消滅之翌日起至清償日止，按年息
    百分之 5計算之利息。(六)上開第(四)(五)像聲明，願供擔保請准
    宣告假執行。丙○○則求為判決駁回丁○之上訴及擴張之訴
    。
五、兩造不爭執事實：
  (一)兩造於70年8月31日結婚，婚姻關係現仍存續中。
  (二)兩造自92年9月間分居至今。
  (三)丙○○起訴事實所載丁○盜開支票部分，業經本院以94年度
    上訴字第1320號為無罪判決確定。
  (四)下列丙○○所有之土地不應列入剩餘財產之標的：
  (1)坐落台中縣大里市○○段33地號。
  (2)坐落台中縣大里市○○段30之21地號。
  (3)坐落台中縣大里市○○段30之30地號。
  (4)坐落台中縣大里市○○段761地號。
  (5)坐落台中縣大里市○○段1229地號。
  (6)坐落台中縣大里市○○段757地號（84年5月16日前之地號，
    重測前為番子寮段80之10地號）。
  (7)坐落台中縣大里市○○段758地號（84年5月16日前之地號，
    重測前為番子寮段80之11地號）。
  (8)車號ＭＯ－4531、6338－ＮＣ汽車。
六、兩造爭執之事實
  (一)兩造是否有賭博習慣？兩造是否因賭博而積欠債務？系爭支
    票用途為何？
  (二)如丁○有前述開立支票之行為，是否造成家庭經濟上之危機
    ，其後有無悔悟之心？
  (三)丙○○對丁○提起偽造有價證券之刑事告訴，是否為訴訟權
    之濫用？
  (四)兩造分居可歸責於何人？
  (五)如丙○○前揭告訴，為濫訴之行為，是否侵害丁○名譽權？
  (六)丁○得否請求因離婚所受非財產上損害？
  (七)丁○得否請求贍養費？
  (八)丁○得向丙○○請求夫妻剩餘財產差額之數額？
七、離婚部分：
  (一)兩造是否有賭博習慣？兩造是否因賭博而積欠債務？系爭支
    票用途為何？
    丙○○主張，丁○沉迷賭博，因而積欠鉅額債務，為清償賭
    債而濫用支票。縱丁○獲判無罪，然此亦僅得證明丁○簽發
    支票係伊知悉或概括授權，且因未提出侵占告訴，故丁○挪
    用票款行為，非刑事判決認定範圍。丁○對於於70、80年代
    曾簽賭六合彩乙事固不否認，惟表示丙○○簽賭六合彩較丁
    ○為瘋狂，無論次數、金額均較丁○為高等語。本院參酌證
    人即兩造長子林玠模證稱：其曾看過丁○至親戚處簽賭六合
    彩，丁○玩六合彩是從其國中時期就開始玩，堂嬸有無簽賭
    並不知，然而丁○常常去堂嬸那裡討論數字（原審卷第 1宗
    第39頁）等語，足認丁○確有簽賭六合彩情事。而依檢察官
    起訴書所附丁○偽造支票時間點為88年1月1日至91年12月30
    日止（原審卷第1宗第 130至161頁台灣台中地方法院檢察署
    92年度偵字第1293號起訴書附表)，偽造支票金額高達 2000
    萬餘元，丁○雖於刑事案件中曾表示系爭支票用途係作為購
    買股票或生活費用，或於返還賭債之用，然丁○並未能提出
    購買股票明細及證券帳戶，而依其支票進出情形，顯非作為
    生活費之用，而為刑事庭所不採（本院94年度上訴字第1320
    號判決書第 3頁第14行以下參照），丁○於本院未能提出其
    他證據推翻上揭刑事判決認定事實，尚難認丁○開立系爭支
    票用途係作為股票、生活費之用（詳如下段所述），可認至
    少部分係返還賭債之用。次查，丙○○是否亦有簽賭行為，
    丁○抗辯稱無論簽賭次數、金額均較伊為多，致負債而開立
    系爭支票向他人借錢等語，惟為丙○○所否認，僅自認於83
    年前有簽賭大家樂， 83年後即沒有（原法院93度訴字第736
    號 94年2月16日刑事審理期日筆錄參照），丙○○因簽賭大
    家樂而積欠債務數額，丁○未能提出證據證明，而六合彩風
    行時點較大家樂為晚，丙○○既僅承認有簽賭大家樂，而丁
    ○既自認有簽賭六合彩，又經證人林玠模證述丁○確有簽賭
    六合彩情事，已如前述，是僅能認丙○○83年前有簽賭大家
    樂，而不能證明於83年之後亦有簽賭六合彩。則系爭支票，
    丁○辯稱係用以清償兩造積欠賭債乙事，時間點既在88年之
    後，距承認簽賭大家樂在83年前，已有5、6年之久，又未能
    證明丙○○因簽賭大家樂有積欠債務情事，不能認系爭支票
    清償之賭債中包含丙○○之賭債，故丁○辯稱丙○○因簽賭
    舉債後，擬向外借貸，但家族係當地望族，為顧全顏面，借
    錢之場合多由丁○出面為之，而支票均得丙○○指示與同意
    而授權開立等語，雖刑事判決認定丁○前揭開立系爭支票係
    得授權，但未有事證證明開立系爭支票用途包括丙○○積欠
    之賭債在內。至丁○雖另辯稱，兩造因簽賭而對外舉債，後
    來始衍生以開票向他人借現金，以借來之現金償還債務，而
    對於借貸票主，則再以票養票之方式借錢週轉。丁○多聽丙
    ○○之命行事，因無記帳之習慣，實無法就系爭支票款項用
    途毫無錯誤的陳述等語，雖依訴外人陳昭迥與兩造所簽訂之
    消費借貸契約書（原法院92年簡上字第188號卷宗第335頁）
    ，依該契約書所載：「立借款人甲（丙○○）、乙（丁○）
    共同於90年10月16日向貸與人借款．．．第一條：借款金額
    尚欠2050萬元整」等語，經核對陳昭炯0000000000活期儲蓄
    存款帳戶結果，確自90年10月16日起陸續轉帳入系爭支票帳
    戶，此有陳昭炯上開活期儲蓄存款帳戶影本可稽（見偵字卷
    1第112頁至119頁），而該原法院92年簡上字第188號民事判
    決附表所示支票11紙，均於前開契約書簽立後所簽發，足徵
    與陳昭炯有借款之事實，且參酌前揭說明，系爭支票係丙○
    ○授意丁○開立借款之用，但僅足證明丙○○授權丁○開立
    ，亦有向陳昭炯借款，但未能證明借款係清償賭債之用。反
    之，丁○既自承開立系爭支票係清償賭債之用，則丁○開立
    系爭支票，其部分用途係清償賭債之用，堪以認定。
  (二)如丁○有前述開立支票之行為，是否造成家庭經濟上之危機
    ，其後有無悔悟之心？
    丙○○主張：丁○個人濫用支票，製造近3000萬元之龐大債
    務，該債務若以每月薪資 3萬元為例，是一般工作人口終生
    所得之 3倍，即每月薪資×12(月)×25(年)工作年數等於終
    生工作所得（ 3萬×12×25=900萬元）。丁○自承現時每月
    工作所得1萬多元，提高為2萬元計，每年所得24萬元，丁○
    須工作 124年。丁○猶主張未造成家庭經濟上之危險，明顯
    無悔悟之心等語，為丁○所否認。承前所述，系爭支票，既
    係兩造共同向訴外人陳昭炯借款而開立，其間丁○借款用途
    至少部分係作為為清償賭債，丙○○用途，迄未能證明，惟
    二人既共同向他人借款達二、三千萬元，丁○既為家庭主婦
    ，依丙○○之收入，確係難以償還，造成兩造家庭經濟危機
    ，堪以認定。
  (三)丙○○對丁○提起偽造有價證券之刑事訴訟，是否為訴訟權
    之濫用？
    丁○主張：丙○○明知開立支票之原由及用途，僅因不願償
    還債權人之票款，竟虛偽提出偽造有價證券之刑事告訴，果
    遂其目的，則享有絕對抗辯事由，得以此對抗一切債權人，
    如此全部票據債務均可免責。丙○○對丁○提出刑事告訴，
    丁○已獲無罪判決，所提之刑事告訴實為誣告，當為訴訟權
    之濫用無疑等語，為丙○○所否認，並辯稱，伊因有相當合
    理之懷疑，認為丁○濫用支票，進而提出偽造有價證券告訴
    ，檢察官偵查後提起公訴，足認丁○之盜開支票行為絕非空
    穴來風；嗣雖刑事庭以證據之證明力無法到達有罪之確信，
    而判決丁○無罪，但關於刑事案件之證據係採嚴格之證據法
    則，而無法將丁○定罪。但伊對丁○提出之告訴，係訴追丁
    ○盜開支票，為維護應有之權益而行使憲法上之訴訟權，係
    符合憲法上訴訟權之規範，難謂係濫訴行為。經查，丁○開
    立系爭支票確經丙○○授權所開立，業據本院94年度上訴字
    第1320號刑事判決確定在案，丙○○既明知授權丁○開立系
    爭支票，竟向檢察官提出告訴，不能不認為係訴訟權之濫用
    。雖檢察官經偵查後於93年1月1日提起公訴，然遍觀檢察官
    之起訴書所引用之證據，與刑事判決書相比對，於檢察官偵
    查階段，丁○並未提出兩造共同向訴外人陳昭炯借款之證據
    ，迄於原法院另案（ 92年度簡上字第188號）審理期間提出
    「消費借貸契約書」正本 1件後，始經原法院送請法務部調
    查局鑑定結果認為：系爭契約書上二處「丙○○」簽名（甲
    類）書寫式樣均較為潦草，而原法院所取簽名（乙類）均為
    正楷書寫，兩類字跡書體略有不同，惟二類簽名仍有部分筆
    劃特徵相似，研判兩類筆跡不排除有同一人書寫之可能性，
    有該局鑑定通知書附卷可查。而依系爭契約書所載：「立借
    款人甲（丙○○）、乙（丁○）共同於90年10月16日向貸與
    人借款‧‧‧第一條：借款金額尚欠2050萬元整」等語，而
    系爭支票係向陳昭炯借款所開立，經原法院核對陳昭炯0000
    0000活期儲蓄存款帳戶確自90年10月16日起陸續轉帳入系爭
    支票帳戶（見前開偵查1卷第112頁），而起訴書附表所示支
    票11紙，均於前開契約書作成後所簽發，足徵丙○○自始否
    認知悉丁○以其支票對外借款，即無足採。雖丙○○於原審
    院審理中辯稱前開消費借貸契約，係丁○向伊表示要向銀行
    借款50萬元，信其所言才會在空白紙上簽名，內容是事後繕
    打上去的等語。惟參酌一般人生活經驗，如向銀行借款，銀
    行會要求借款人或保證人在銀行制式借據、授信約定書或本
    票上簽名，殊無可能要求借款人或保證人在空白紙上簽名，
    況依該契約書格式，亦難認會發生簽名後，出貸人陳昭炯有
    辦法事後繕打時，契約內容能剛好打到簽名位置係契約之借
    款人甲方欄位絲毫不差，丙○○所為抗辯，難認可採。另刑
    事庭參酌兩造及相關證人於審判庭之陳述、證言及兩造相關
    其他案件調查所得之資料，綜合研析後，認定丙○○確有授
    權丁○開立系爭支票向外借款之事實，與檢察官時所調查之
    證據明顯不同，是系爭支票確經丙○○授權之事實，為丙○
    ○所明知，不能認為其提起偽造有價證券之告訴，非屬訴訟
    權之濫用。
  (四)兩造分居可歸責於何人？
    丙○○主張，兩造於92年間分居，分居期間互不相往來。又
    丁○濫用支票，造成登記在伊名下之財產被查封拍賣，更造
    成家庭經濟陷入嚴重危機，然丁○非但毫無悔悟，且惡意隱
    暪事實，拒絕交代資金去向，尤有甚者，丁○更聯手勾串外
    人製造虛偽不實之債務向丙○○討債施壓，逼迫父母出面協
    助清償債務，致積欠家族近3000萬元，毫無為人妻之情義。
    丁○因金錢而罔顧夫妻情義，利用丙○○疏於防範之下，暗
    中盜開鉅額支票，已破壞夫妻間之信賴關係，令兩造無法共
    同生活，甚者，丁○與執票人裡應外合，出庭為虛偽不實之
    陳述，並且無中生有惡意扭曲中傷誣陷，分居後已無往來，
    夫妻間應有之互信、互愛，及誠摯感情之基礎喪失殆盡，是
    兩造分居可歸責於丁○等語。然為丁○所否認。經查，91年
    10月15日提起刑事告訴至 92年9月間，兩造仍同居住於臺中
    縣大里市○○里○○○路43號。但自民事給付票款之訴繫屬
    後即 92年9月，兩造即分居。依其時點，係民事票款訴訟後
    始分居，丁○主張丙○○係為避免被對造識破其主張支票偽
    造抗辯係不實在，遂遷到隔壁即臺中縣大里市○○里○○○
    路45號居住，尚非無據。次查，兩造既原共同居住於臺中縣
    大里市○○里○○○路43號，而丙○○所稱分居事由，係丁
    ○偽造系爭支票，岡顧夫妻之情，又勾串執票人出庭為證人
    ，為不實之證述，致於 92年9月間分居等情。然系爭支票既
    為丙○○授權開立，交付執票人陳昭炯，已如前述，丁○依
    法院通知到庭作證，所為證言復與事實相符，難謂有何勾串
    外人之情事。又查，丙○○既自行遷居，係搬離共同住所地
    ，雖分居後兩造均無往來，生活各自料理，亦據證人即兩造
    子女林鈺琳到庭證述無訛（原審卷第2宗第7頁），顯然兩造
    分居之責任，丙○○可歸責較大。
  (五)按民法第 1052條第2項規定：有前項以外之重大事由，難以
    維持婚姻者，夫妻之一方得請求離婚，但其事由應由夫妻之
    一方負責者，僅他方得請求離婚。立法意旨在符合現代多元
    化社會之需要，使裁判離婚之事由較富彈性，當婚姻破裂時
    ，夫妻已無共同生活之實質時，即得請求離婚。又婚姻如有
    難以維持之重大事由，於夫妻雙方就該事由均需負責時，應
    比較雙方之有責程度，僅責任較輕之一方，得向責任較重之
    他方請求離婚，如雙方之有責程度相同，則雙方均得請求離
    婚，始符民法第 1052條第2項規定之立法本旨（最高法院95
    年度第5次民事庭會議決議參照）。本件丙○○自92年9月間
    離家，離家原因，係因對丁○提起不實之偽造有價證券罪告
    訴後，為避人耳目，始行分居，但分居迄今，期間彼此互無
    往來，且丁○開立系爭支票金額達二、三千萬元，作為兩造
    向訴外人陳昭炯借款之支付憑證，丁○以其中部分款項供清
    償賭債之用，致造成家庭經濟危機，僅徒具婚姻之形式，欠
    缺實質之婚姻生活，致婚姻已產生重大破綻而至無法回復之
    地步，有難以維持婚姻之重大事由。而分居原因，丙○○可
    歸責性較大，已如前述。又丙○○明知丁○開立系爭支票係
    經其同意，兩造仍然合意由丙○○對丁○提起偽造有價證券
    之刑事告訴（詳如下述離因損害部分所述），於一審判決無
    罪後，仍上訴於二審，可歸責於丙○○程度較大。惟丁○開
    立系爭支票，作為兩造向訴外人陳昭炯借款之支付憑證，對
    家庭經濟造成不良影響，而丁○部分款項係作為清償賭債，
    均業如前述，可歸責於丁○程度較大。是以，兩造婚姻發生
    破綻，責任程度相當。丙○○據以請求離婚，丁○提起反訴
    離婚，均為有理由，應予准許。
八、離因損害部分
    按因故意或過失，不法侵害他人之權利者，負損害賠償責任
    。不法侵害他人之身體、健康、名譽、自由、信用、隱私、
    貞操，或不法侵害其他人格法益而情節重大者，被害人雖非
    財產上之損害，亦得請求賠償相當之金額。民法第184條第1
    項、第195條第1項分別定有明文。本件丁○主張，丙○○向
    檢察官告訴伊開立系爭支票未經其同意之行為，為濫訴行為
    ，不法侵害伊之名譽權云云。然為丙○○所否認。經查，丙
    ○○會提起偽造有價證券之告訴，依丁○自承，係因兩造簽
    賭大家樂、六合彩積欠賭債達數千萬元，迄 91年9月、91年
    10月間，丙○○無意償還執票人票款，遂向伊表示要免除發
    票人責任，必須採取一定之法律途徑，丙○○竟對伊提起不
    實之偽造有價證券刑事告訴，欲藉此免除票據責任等語，有
    刑事告訴狀附於偵查卷可稽。次查，丁○於檢察官第一次偵
    訊時，對於檢察官訊問對告訴之意見時，答辯意見為：「88
    年間我先生把印鑑及支票要我保管。他說他會忘記放在那裡
    。我開票向朋友調錢，我的錢拿去買股票。股票賣了。錢我
    拿去生活用了。他沒有向我說不可以用他的票。88年我拿票
    ，我就開始用。我用我先生的票，我有問他，他說不可以用
    。」，於檢察官詢問告訴人（即丙○○）說不可用時，為何
    還會用？則不答。檢察官問及，是否用告訴人的票，沒有經
    過他同意？則回答：「我在用的時候，他知道我在用，他有
    阻止我不要用。是九二一地震時，（ 88年9月間）有阻止我
    不要用，但是我還繼續用」等語（前揭偵卷一第2、3頁參照
    ），足見丁○對丙○○所謂之一定法律途徑，於第一次檢察
    官偵查時，至遲已經知道，但其仍稱丙○○有阻止其開立系
    爭支票，其仍繼續開立。是以，丙○○提起偽造有價證券告
    訴，係因丁○簽賭大家樂、六合彩積欠債務及丙○○個人之
    用，為一舉解決上開債務，因而兩造約定由丙○○提起告訴
    ，如經法院判決成立，則對所有持有系爭票據之債權人，免
    除給付之責，僅因告訴後，丁○發現該罪刑度甚高，因而於
    起訴後，始變異前詞，為自己清白而辯解。則本件偽造有價
    證券之告訴行為，係兩造事先合意所為，不違反丁○之本意
    ，難認對丁○名譽權有何侵害。既無侵害，丁○請求賠償名
    譽權受侵害之損害60萬元，為無理由，不應准許。
九、離婚所受非財產上損害部分：
    按夫妻之一方，因判決離婚而受有非財產損害者，得向有過
    失之他方，請求賠償相當之金額。但以受害人無過失者為限
    。民法第 1056條第2項定有明文。是以得請求因判決離婚所
    受非財產上損害者，需為無過失之一方。本件兩造婚姻發生
    破綻，可歸責於兩造，過失程度相當，已如前述，其請求因
    離婚所受非財產損害，為無理由，應予駁回。
十、贍養費部分：
    按夫妻無過失之一方，因判決離婚而陷於生活困難者，他方
    縱無過失，亦應給與相當之贍養費。民法第1057條定有明文
    。是以請求因判決離婚所受非財產上損害者，需為無過失之
    一方。本件兩造婚姻發生破綻，可歸責於兩造，可歸責程度
    相當，已如前述，丁○既有可歸責事由，其請求丙○○給付
    贍養費，為無理由，應予駁回。
十一、夫妻剩餘財產差額請求部分：
  (一)按法定財產制關係消滅時，夫或妻現存之婚後財產，扣除婚
    姻關係存續中所負債務後，如有剩餘，其雙方剩餘財產之差
    額，應平均分配。但左列財產不在此限：(1)因繼承或其他無
    償取得之財產。(2)慰撫金。依前項規定，平均分配顯失公平
    者，法院得調整或免除其分配額，民法第 1030條之1第1、2
    項定有明文。又夫妻現存之婚後財產，其價值計算以法定財
    產制關係消滅時為準。但夫妻因判決而離婚者，以起訴時為
    準。民法第 1030條之4亦規定甚明。本件兩造主張計算兩造
    婚後財產，應以離婚訴訟繫屬時之財產為計算基準，始合於
    法律規定，是以本件剩餘財產之計算時點為離婚繫屬時即92
    年6月11日。茲就兩造剩餘財產就有若干分述如下：
  (1)丙○○所有積極財產部分：
    丙○○所有之臺中縣大里市○○段748之2地號土地；臺
    中縣大里市○○段 757地號之土地；臺中縣大里市○○段
    757之1地號之土地；臺中縣大里市○○段757之2地號之土
    地；臺中縣大里市○○段757之3地號土地，丁○主張應列
    入分配，其價值為1805萬2000元。及臺中縣大里市○○段
    1149建號（坐落於同縣市○○段七五七之三地號土地）即門
    牌號碼為臺中縣大里市○○○路39號建物；臺中縣大里市
    ○○段1150建號（坐落於同縣市○○段757之2地號土地）即
    門牌號碼為臺中縣大里市○○○路41號建物；臺中縣大里
    市○○段1151建號（坐落於同縣市○○段 757之1地號土地）
    即門牌號碼為臺中縣大里市○○○路43號建物；1152建號
    （坐落於同縣市○○段 757地號土地）即門牌號碼為臺中縣
    大里市○○○路45號建物，應列入分配之標的，其價值合計
    為1602萬6000元。然為丙○○所否認。本院查：系爭土地及
    建物現登記於丙○○名下，登記原因為買賣，丙○○辯稱係
    父親贈與之土地與建商林子良合建（丙○○分 757地號之土
    地、林子良分原 79之4地號附近土地），以地換屋，伊並無
    出資等語。經查，系爭台中縣大里市○○段第 757地號土地
    在84年間與同地段756之1、759之15、759之16、758、755之
    14等地號合併，合併後分割增加地號 757之1、757之2、757
    之3、757之5地號，是因丙○○以其名下之向學段30之2地號
    土地與 759之16、755之14、756之2等3筆土地以買賣名義交
    換土地，登記原因為買賣，但實際上是互易，另外 759之15
    地號土地是丙○○以同地段 30之1地號土地互易，後來會合
    併的原因是因為丙○○以土地與建商合建 6棟房屋，因每戶
    房屋須要有單獨的基地所有權，所以合併後之土地又分割成
    6 筆地號等情，業據丙○○提出土地暨建物謄本（含正、影
    本）、不動產登記資料等為證，並舉證人乙○○到庭證稱系
    爭土地移轉過程如丙○○所述（原審卷第2宗第277頁）。雖
    乙○○為丙○○之弟，然所為證言既與上開書證相符，即可
    採為證據。又前開30之1、30之2地號土地係 80年6月12日分
    割自同段30地號土地，而30地號土地係丙○○於 48年3月23
    日以買賣為原因登記於其名下，（以上見原審卷第2宗第135
    、137、324頁）斯時丙○○（ 38年5月17日生）未滿10歲，
    尚無經濟能力，何有購買土地之能力，其為兒童，亦無向他
    人舉債購買，並繳納利息之可能，證人即丙○○之父甲○○
    於本院又證稱在丙○○小時候，伊向叔叔購買土地，伊要買
    給丙○○的等語，（本院卷第 126頁）本院綜合上開事證，
    依經驗法則及論理法則論斷，大里市○○段30地號土地應為
    丙○○之父甲○○於丙○○婚前所贈。而系爭大里市○○段
    748之2、757、 757之1、757之2、757之3土地及大里市○○
    ○路39號、41號、43號、45號建物係大里市○○段30地號土
    地分割、因合建而互易所來，雖系爭土地及建物於土地登記
    簿謄本記載為買賣，然實際上是丙○○之婚前財產輾轉交換
    而來，仍不失為丙○○之婚前財產，依民法第 1030條之1第
    1項第1項規定，不能列入丙○○所有積極財產，丙○○抗辯
    應可採取。至於丙○○尚有台紙及台泥股票，價值 8萬1183
    元部分，為兩造所不爭執，應列入丙○○之積極財產。
  (2)丙○○於離婚訴訟繫屬時所積欠之債務為何？
  兩造對丙○○積欠陳昭炯2077萬9556元，經原法院92年度民
    執字第1496號民事強制執行事件，於 92年6月11日兩造離婚
    訴訟繫屬日前被執行 1180萬6336元，還欠陳昭炯897萬3220
    元；以及欠林美伶103萬9452元、張淑惠370萬元、林素娟11
    5萬4179元、林仕銘136萬2000元、魏淑惠23萬元債務部分，
    兩造均無爭執。（本院卷82頁反面、125、126頁）
  丙○○所支出之律師酬金、規費、裁判費之債務，兩造均同
    意不列入丙○○債務。
  丙○○欠陳昭炯仁化加油站薪資債務8233元，丙○○同意不
    列入其債務。（本院卷140頁）
  (3)丁○假扣押擔保金100萬元部分應否列入丁○之財產分配？
    丁○主張，該100萬元乃伊向訴外人張淑惠所借（實借108萬
    元），非伊所有，不能列入伊財產分配。為丙○○所否認。
    經查，系爭擔保金係丁○於 95年2月23日向訴外人張淑惠所
    借，同年 2月24日匯入丁○訴訟代理人廖本揚律師銀行帳戶
    內，再由訴訟代理人帳戶轉出等情，已據丁○提出借據、匯
    款證明、存款證明（均影本）等件為證（原審卷第2宗226至
    229 頁），該擔保金係丁○於離婚訴訟繫屬後向訴外人張淑
    惠借款所得，不應列為丁○積極財產。
  (4)兩造剩餘財產之差額為多少？多的一方可向少的一方請求之
    數額為多少？
    本件丁○並無財產及債務，丙○○之積極財產為 8萬1183元
    ，債務為1645萬8851元，（計算式：0000000＋0000000＋00
    00000＋0000000＋0000000＋230000＝ 00000000）。核算結
    果，丙○○尚負債1637萬7668元，是以丁○請求丙○○給付
    剩餘財產並無所據，不應准許。
十二、原審依丙○○之請求判准兩造離婚，依法並無不合，丁○
      上訴意旨指摘原判決此部分不當，為無理由，應予駁回；
      至於丁○請求丙○○給付剩餘財產部分，原判決命丙○○
      給付丁○80萬元及法定遲延利息，並依兩造聲請，就丁○
      勝訴部分，分別為准、免假執行之宣告，核有違誤，丙○
      ○上訴意旨指摘原判決此部分不當，求予廢棄改判，為有
      理由，應由本院將原判決此部分廢棄改判如主文第 2項所
      示；又丁○上訴請求判准兩造離婚（反訴部分）及請求本
      院判命丙○○應再給付伊60萬元及自 95年3月31起至清償
      日止，按年息百分之5計算之利息，及擴張請求再給付664
      萬6958元及自兩造婚姻關係消滅之翌日起至清償日止，按
      年息百分之5計算之利息，為無理由，應予駁回。
十三、本件事證已臻明確，兩造其餘攻擊防禦方法及事實主張，
      於本件判決結果及事實認定無礙，茲不一一論列，併此敘
      明。
十四、據上論結，本件上訴人丙○○之上訴為有理由，上訴人丁
      ○之上訴為無理由，依民事訴訟法第 450條、449條第1項
      、第78條，判決如主文。
中    華    民    國    97    年    4     月    8     日
                  民事第三庭    審判長法  官  陳照德
                                      法  官  朱  樑
                                      法  官  曾謀貴
以上正本係照原本作成。
丁○得上訴。
如對本判決上訴，須於收受判決送達後二十日內向本院提出上訴
書狀，其未表明上訴理由者，應於提出上訴後二十日內向本院提
出上訴理由書（須按他造人數附具繕本）。
上訴時應提出委任律師為訴訟代理人之委任狀。具有民事訴訟法
第四百六十六條之一第一項但書或第二項之情形為訴訟代理人者
，另應附具律師及格證書及釋明委任人與受任人有該條項所定關
係之釋明文書影本。
                                      書記官  王麗珍
中    華    民    國    97    年    4     月    9     日
                                                      Ａ


司法院資訊處製作；財團法人民間司法改革基金會備份。
